【裁判字號】    91,聲判,104
【裁判日期】    920226
【裁判案由】    聲請交付審判
【裁判全文】
臺灣臺北地方法院刑事裁定                        九十一年度聲判字第一四號
    聲  請  人  乙○○
    代  理  人  林辰彥律師
                黃淑怡律師
                張凱輝律師
    被      告  丙○○
                丁○○
                甲○○
右列聲請人因被告詐欺案件，不服臺灣高等法院檢察署檢察長中華民國九十一年八月
二十九日九十一年度上聲議字第一四四四號駁回聲請再議之處分（原不起訴處分案號
：臺灣臺北地方法院檢察署九十一年度偵字第一四九一號），聲請交付審判，本院裁
定如左：
    主  文
聲請駁回。
    理  由
一、聲請人原告訴意旨略以：被告丙○○、丁○○二人係夫妻，於民國八十八年六月
    十六日，在台北市來來大飯店持面額合計新台幣（下同）一百四十七萬元之人頭
    支票（俗稱芭樂票）七張，向告訴人乙○○調借現金，告訴人於翌日將款項全數
    匯入被告二人所指定之另被告甲○○所經營之生活大藥房第一銀行萬華分行帳戶
    ，詎上開支票屆期提示均不獲兌現，被告三人復避不見面，因認被告三人涉犯詐
    欺罪嫌。
二、臺灣臺北地方法院檢察署檢察官依據偵查結果，認被告丙○○與告訴人及其妻洪
    慧玲已有多年借貸往來，業據告訴人陳明屬實。又被告丙○○與告訴人間前有借
    款未還之事實業經該署檢察官以九十年度偵字第一八六○九號偵查而為不起訴處
    分，有該件不起訴處分書及相關筆錄在卷可稽；再者，姑不論系爭支票被告係於
    債權會議前或之後所交付，告訴人既願出借款項予被告，顯見，告訴人係基於信
    賴原則及幫助被告而借款予被告，而非施用詐術所致。復查，告訴人自承當時被
    告所交付之支票係七張，其中二張業已兌現，金額計三十九萬五千元；其餘五張
    未兌現之支票計有：(一)惠鴻企業股份有限公司（下稱惠鴻公司）簽發之中國際商
    業銀行城中分行支票二張，該帳戶係於七十五年十月二十三日開戶，八十八年一
    至三月及六月尚有正常往來，同年六月二十五日始有退票紀錄，且於當日列為拒
    絕往來，有該行九十一年五月十三日（九十一）城營字第○七九號函在卷可稽。
    (二)蔣德祥簽發之彰化銀行溪湖分行支票一張，該帳戶係於八十三年八月二十二日
    開戶，八十八年一至六月尚有正常往來，於同年六月二十三日始有退票紀錄，並
    於同年七月二十三日列為拒絕往來，有該行九十一年五月二十八日彰溪字第一二
    ○二號函在卷可稽。(三)林漢森簽發之彰化銀行建成分行支票一張，該帳戶係於八
    十八年二月三日開戶，迄同年六月底交易均屬正常，同年七月十九日始有退票紀
    錄，退票後尚有補足退票款情形，於同年八月十三日列為拒絕往來，有該行九十
    一年五月二十一日彰建成字第○九二七號函在卷可稽。(四)謝明宗簽發之中華商業
    銀行中壢分行支票一張，該帳戶係於八十八年三月十二日開戶，迄同年六月間交
    易頻繁且屬正常，同年六月十七日始有退票紀錄，並於同年七月二日列為拒絕往
    來，有該行九十一年五月十七日（九一）中銀壢字第○五四號函在卷可稽。足認
    被告所交付之支票非不能兌現之票據，告訴人空泛以推測之詞指稱該等支票係人
    頭支票，自屬無據，難認被告有何詐術之施用可言。至被告丁○○、甲○○二人
    本即與告訴人無任何債權債務關係，告訴人亦自承借款係被告丙○○所為，其二
    人自與詐欺刑責無涉，告訴人雖指訴其涉與被告丙○○共謀詐欺，惟無法積極舉
    證以實其說，自難單憑片面指訴而遽入人罪。本件與刑法詐欺罪之構成要件有間
    ，而純屬民事糾葛，應循民事程序以謀解決。此外，復查無其他積極證據，足資
    認定被告三人確有詐欺犯行，揆諸前揭說明，應認其罪嫌尚屬不足，而依刑事訴
    訟法第二百五十二條第十款處分不起訴。聲請人不服，聲請再議，經臺灣高等法
    院檢察署檢察長審核結果，認為被告丙○○無還款能力，早為聲請人所知悉，卻
    仍願予借貸，若非出於利得即係出於因信賴而為幫助，則聲請人是否出於被告之
    施用詐術而陷於錯誤已有可疑，矧本件被告丙○○所借貸之金額，亦已償還聲請
    人三十九萬五千元，並為聲請人所是認，如認被告有不法所有之意圖，豈有自願
    償債情事，足認其無詐欺犯意要屬顯然，稽諸被告丙○○所交付予聲請人之七張
    支票，在退票之前其交易均屬正常，尚非人頭支票，業據原不起訴處分書敘述綦
    詳，且被告丙○○從事二胎房貸及支票放款擔保之業務，其收受自他人之支票乃
    其業務上正當之事，尚不得僅因該等持向聲請人調現之七張支票嗣後遭退票遽爾
    追溯並擬制推論其係以每張六千元之代價向他人價購而得。另查，系爭借貸係被
    告丙○○與聲請人接洽，並交付予丙○○，此為聲請人所自承，被告丁○○、甲○○既未與聲請人接洽，自無從使聲請人陷於錯誤而交付財物，殊不能僅因被告
    丁○○與丙○○有夫妻關係、甲○○與丙○○有姑嫂關係，或被告甲○○之存款
    帳戶供丙○○使用使聲請人匯入借貸款項，遽予推論渠等有對聲請人施用詐術使
    聲請人陷於錯誤而交付財物之詐欺犯行，原檢察官依刑事訴訟法地二百五十五條
    第一項之規定不起訴處分，於法並無不合，認再議之聲請為無理由，而處分駁回
    其再議。
三、聲請人聲請交付審判，無非以：聲請人與被告丙○○間，前固有借貸往來，惟系
    爭款項之交付，係因被告隱瞞其已無清償能力之事實，卻向聲請人誑稱其有客票
    請聲請人予以貼現，致聲請人陷於錯誤而匯款。且其交付之客票，首先到期之二
    張面額共三十九萬五千元之支票跳票後，經聲請人催討，被告為圖再取信於聲請
    人，達其日後續行調款以詐欺聲請人之目的，始以現金換回。嗣上開七張支票全
    部不獲兌現，經告訴人調查，發覺上開票據皆為被告以每張新台幣六千元購得之
    人頭票。系爭七張支票如非人頭票而係客票，何以在不到一個月之期間內，相繼
    跳票不獲兌現，原檢察官自應依職權或依聲請傳喚發票人，究竟與被告丙○○、
    丁○○夫妻是否認識，何以支票會落入渠等手中，是否以每張六千元之價格販售
    ？此均有應調查而未調查之可議。為此不服原處分，請求交付審判云云。
四、按犯罪事實應依證據認定之，無證據不得推定其犯罪事實，刑事訴訟法第一百五
    十四條定有明文；所謂認定犯罪事實之證據，係指足以認定被告確有犯罪行為之
    積極證據而言，該項證據自須適合於被告犯罪事實之認定，始得採為斷罪資料；
    而刑法第三百三十九條第一項詐欺罪之成立，以意圖為自己或第三人不法之所有
    ，以詐術使人將本人或第三人之物交付為要件，所謂以詐術使人交付，必須被詐
    欺人因其詐術而陷於錯誤，若其所用方法，不能認為詐術，亦不致使人陷於錯誤
    ，即不構成該罪（最高法院二十九年上字第三一０五號、四十六年臺上字第二六
    ０號判例參照）。
五、經查，被告丙○○與聲請人即告訴人乙○○之妻洪慧玲認識約十年，與告訴人認
    識約三年，被告與洪慧玲金錢往來五、六年，洪慧玲投資被告丙○○所從事之二
    胎房貸及支票擔保放款，聲請人與被告丙○○係朋友，之前已借過很多次。又召
    開債權會議，係因丙○○表示無法繼續支付利息，洪慧玲簽名同意暫時不向丙○○收取利息等情，業據聲請人於偵查中陳明在卷（見九十年九月二十八日、十一
    月五日筆錄），是聲請人在八十八年六月十三日被告丙○○召開債權會議該日之
    後，即知悉被告丙○○已陷於無繼續支付利息之能力，其經濟狀況已不佳，聲請
    人猶於八十八年六月十六日借款予被告丙○○，顯見聲請人係基於其與被告間之
    往來關係及評估風險後而決定繼續借予被告之行為，尚難認被告有何對聲請人施
    用詐術之可言。又被告所交付聲請人之七張支票，除其中二張已清償三十九萬五
    千元外，其餘五張業經原檢察官詳述各該支票之開戶日期及往來情形如上，且惠
    鴻企業股份有限公司及蔣德祥簽發之支票，均已開戶十三年、五年左右，又各該
    支票拒絕往來之日期均在被告借款日八十八年六月十六日之後，足認被告所交付
    之支票非屬不能兌現之票據。再查，各該支票之背面除有被告丁○○、聲請人之
    友人徐揚銘之背書外，惠鴻公司簽發之支票二張背面均有田文萍之背書、謝明宗
    簽發之支票背面有李文彬之背書、蔣德祥簽發之支票背面有陳文信、胡文惠之背
    書，林漢森簽發之支票背面有林素月之背書，依肉眼觀察，各該背書之筆跡均非
    相同，亦非被告丙○○之字跡，益證被告丙○○於偵查中辯稱該等支票是林素月
    及放款客戶交給伊之客票，應值採信，故不得僅因該等持向聲請人調現之支票嗣
    後遭退票遽爾推論被告丙○○係以每張六千元之代價向他人價購而得。末查，被
    告甲○○之帳號借予被告丙○○使用，被告丁○○之支票及帳戶交由被告丙○○
    使用，被告甲○○、丁○○從不管被告丙○○借款之事等情，業經被告丙○○、
    甲○○、丁○○於偵查中供述一致且相符，以被告丁○○與丙○○有夫妻關係、
    甲○○與丙○○有姑嫂關係，衡以我國社會習慣，將本人申請之帳戶或支票交由
    熟識者或親戚全權使用，應屬常見，被告甲○○、丁○○所為，與社會習慣無違
    ，尚難僅因被告丁○○與丙○○有夫妻關係、甲○○與丙○○有姑嫂關係，或被
    告甲○○之存款帳戶借予被告丙○○作為聲請人匯入借貸款項之用，遽以推論渠
    等有對聲請人施用詐術使聲請人陷於錯誤而交付財物之詐欺犯行。況系爭借貸之
    款項係被告丙○○與聲請人接洽，並交付予丙○○，此為聲請人所自承，被告丁○○、甲○○既未與聲請人接洽，自無從使聲請人陷於錯誤而交付財物。此外，
    復查無其他積極證據足資證明被告三人有如何為詐欺取財之情事，原不起訴處分
    書及駁回再議處分書以查無積極證據足認被告等有何詐欺犯行，而認被告等罪嫌
    尚有不足，依刑事訴訟法第二百五十二條第十款處分不起訴及駁回再議之聲請，
    於法尚無違誤。綜上，本件應屬民事債務不履行之糾葛，應循民事途徑解決，方
    為正途。告訴人聲請交付審判，非有理由，應予駁回。
六、依刑事訴訟法第二百五十八條之三第二項前段裁定如主文。
中      華      民      國    九十二    年      二      月    二十六    日
                                    臺灣臺北地方法院刑事第四庭
                                        審判長法  官  余  學  淵
                                              法  官  歐陽漢  菁
                                              法  官  楊  晉  佳
右正本證明與原本無異。
本裁定不得抗告。
                                              書記官  陳  惠  娟
中      華      民      國    九十二    年      二      月    二十七    日


司法院資訊處製作；財團法人民間司法改革基金會備份。
